最高法院民事判決　　　　　　　　　　　　　　　　九十一年度台上字第二一○號
　　上　訴　人　成明營造股份有限公司
　　法定代理人　陳玉儀
　　訴訟代理人　吳明益律師
　　被 上訴 人　國立花蓮師範學院
　　法定代理人　劉錫麒
　　訴訟代理人　葉源龍律師
右當事人間請求給付承攬報酬事件，上訴人對於中華民國八十九年四月五日台灣高等
法院花蓮分院第二審判決（八十九年度重上字第二八號），提起上訴，本院判決如左
：
    主  文
原判決廢棄，發回台灣高等法院花蓮分院。
    理  由
本件被上訴人法定代理人業於民國八十九年十月十八日更易為劉錫麒，並已聲明承受
訴訟，核無不合，先予明。
次按上訴人主張：伊於八十五年四月二十六日與被上訴人訂立承攬契約，承攬被上訴
人八十五年度學生宿舍新建工程，因被上訴人於申請建造執照時，未照會花蓮縣政府
環保局，為補正此一行政程序，延滯三十多天，始於八十五年六月二十八日開工，並
因花蓮地區天氣異常，降雨量異於歷年平均值，影響施工，且所施工數量亦超過契約
約定數量新台幣（下同）三百十六萬五千三百六十五元。該工程已於八十六年十月二
十四日完工，經被上訴人驗收，竟遭扣留工程款八百七十四萬三千二百二十四元等情
，依承攬及無因管理之法律關係，求為命被上訴人給付伊一千一百九十萬八千五百八
十九元並加付法定遲延利息之判決。
被上訴人則以：承攬契約有總價之約定，上訴人遲延一百四十二天，應依契約按日索
賠千分之一之違約金，從工程款扣除。且工程係依契約既未增加，伊亦未受利益；違
約金尤無過高情事，上訴人之請求均非有據等語，資為抗辯。
原審維持第一審所為上訴人敗訴之判決，駁回其上訴，係以：系爭工程之施工期限，
約定自開工日起三百四十五個日曆天內完工，故除扣除不計入日曆天之國定假日、民
俗假日、全省性選舉投票日、工程受颱風侵襲而停止上班日外，自八十五年五月二十
日開工至八十六年十月二十四日完工，施工日數為四百八十七天，逾約定期限一百四
十二天。系爭契約關於違約金之約定數額，與工程界恒以工程總價千分之一為計算每
日逾期違約金計算標準之慣例相同，依客觀之情形而論，本件違約金之約定並無過高
之情事。系爭工程之延誤，責在上訴人，並無不可抗力情事，被上訴人約定自工程款
中扣留上開數額之違約金，核屬有據。且上訴人於簽訂契約前之投標階段即應詳為審
核，以決定是否投標或於投標單內說明標單內遺漏之數量，卻未於投標時提出工程數
量與標單不符之意見，施工後近完工時復未提出協調，而於施工完成後始主張工程標
單所載數量不足云云，其於契約之履行及權利之行使，顯有違誠信原則，而生失權之
效果等詞，為其判斷之基礎。
第查上訴人主張，伊固於八十五年五月十六日致函被上訴人表示依約開工之意旨，惟
因被上訴人雖向主管機關申請取得建造執照，但依建築法之規定，建造工程開始時，
仍須向主管機關申報開工。系爭工程於申請建造時因未照會環保局而在申報開工時，
未獲准許，造成遲延。此遲延實非可歸責於上訴人，故實際上進場開始施作之日期為
八十五年六月二十八日，較被上訴人主張之開工日相差三十九天，並請求調閱花蓮縣
政府有關系爭工程實際開工日期之資料等語（一審卷(一)第五八頁，原審卷第四三頁、
第四八頁），核係上訴人重要攻擊方法，且與認定上訴人遲延開工日數攸關，原審疏
未調查澄清，以為判斷之基礎，已屬可議。次按約定之違約金是否過高，應就債務人
若能如期履行債務時，債權人可得享受之一切利益為衡量之標準，而非以僅約定一日
之違約金額若干為衡量之標準（本院五十一年台上字第一九號判例參照）。原審僅以
兩造關於違約金之約定，其約定之數額與工程界恒以工程總價千分之一為計算每日逾
期違約金計算標準之慣例相同，依客觀之情形觀之，其約定尚無過高之情形，認上訴
人請求酌減違約金並不可取，惟就上訴人如期履行時，債權人究竟可得享受多少利益
，則疏未調查審認，於理由項下說明取捨之意見，亦有判決不備理由之違法。末按上
訴人就施工數量超過契約約定之數量迭主張於施工後，發覺標單所示數量不足，已去
函被上訴人要求辦理追加工程相關事宜，遭被上訴人以契約第三條暨投標須知補充規
定第三十三條規定拒絕，並提出被上訴人於八十六年十月間之復函影本為證據方法（
一審卷(一)第六二及六四頁，原審卷第二八頁）。原審就此契置不論，竟以上訴人施工
完成後始主張工程標單所載數量不足，其於契約之履行及權利之行使，顯有違誠信原
則而生失權之效果等詞，遽執為不利於上訴人之判決，亦欠允妥。上訴論旨，指摘原
判決不當，求予廢棄，非無理由。
據上論結，本件上訴為有理由。依民事訴訟法第四百七十七條第一項、第四百七十八
條第一項，判決如主文。
中      華      民      國    九十一    年      一      月    三十一    日
                              最高法院民事第四庭
                                  審判長法官  蕭  亨  國
                                        法官  許  朝  雄
                                        法官  謝  正  勝
                                        法官  陳  淑  敏
                                        法官  鄭  玉  山
      右正本證明與原本無異
                                              書  記  官
中      華      民      國    九十一    年      二      月    二十一    日
